【裁判字號】    88,上,1503
【裁判日期】    890125
【裁判案由】    拆屋還地
【裁判全文】
臺灣高等法院民事判決  八十八年度上字第一五○三號
      上  訴  人    甲○○
      被上訴人      財政部國有財產局
      法定代理人    李瑞倉
      訴訟代理人    高志達
      複代理人      王寶輝律師
      複代理人      吳嘉榮律師
右當事人間請求拆屋還地事件，上訴人對於中華民國八十八年七月三十一日臺灣臺北
地方法院八十八年度訴字第四五五號第一審判決提起上訴，本院判決如左：
    主    文
上訴駁回。
第二審訴訟費用由上訴人負擔。
    事    實
甲、上訴人方面：
  一、聲明：(一)原判決廢棄。(二)右廢棄部分，被上訴人在第一審之訴駁回。
  二、陳述：除與原判決記載相同者，茲引用之外，補稱：
      系爭不動產係上訴人之父母親以行使地上權之意思，公然、和平、繼續占有，
      並以建築物為目的，建築未辦理保存登記之磚木造平房，而實際使用該占有部
      分之土地，上訴人之母親唐水枝自設藉之日之民國六十三年六月二十五日起至
      七十一年六月二十一日，即以行使地上權之意思占有使用系爭土地，其占有時
      效利益轉讓予上訴人繼受行使，上訴人乃合併前手之占有時效利益及自八十六
      年十月四日接續該期間，至八十六年十二月十六日已完成民法第七百六十九條
      所定取得時效，依民法第七百七十二條所定他項權利準用之規定，已具備時效
      取得地上權登記請求權，上訴人並於八十六年十二月二十六日向地政事務所申
      請地上權登記，並經地政事務所准予地上權登記，上訴人並非無權占有。且依
      八十五年法律座談會：「地政機關對於占有人登記之聲請，雖有實質審查權，
      但並非如法院有終局之實體審查權，故不宜以地政機關非終局確定之審查程序
      作為占有人應否受法律保護之要件。是以，在土地所有權人本於所有權對占有
      人提起訴訟以前占有人如已具備時效取得之要件，並向管轄地政機關為合法登
      記之『申請』，占有人即非屬無權占有」。
乙、被上訴人方面：
一、聲明：(一)請求駁回上訴。(二)第二審訴訟費用由上訴人負擔。
二、陳述：除與原判決記載相同者，茲引用之外，補稱：
  (一)被上訴人原法定代理人變更為李瑞倉，特依法聲明承受訴訟。
  (二)上訴人迄未依法舉證證明其客觀上占有系爭坐落台北市○○區○○段二小段八－
    一地號土地內如原判決附圖Ａ部分所示面積三一．二五平方公尺土地建屋已逾二
    十年，以及其主觀上係以行使地上權之意思而占有之事實，徒以台北市中山地政
    事務所公告調處准予登記地上權，即遽認其有占用系爭土地之正當權源，殊非可
    取：
  1.因時效取得地上權登記請求權者，依民法第七百七十二條準用同法第七百六十九
    條規定，占有人須其主觀上有以行使地上權之意思，以及客觀上有在他人土地上
    建築房屋，其他工作物或竹木而使用他人土地達二十年以上之事實等為其要件。
    主張以時效取得地上權之意思而占有者，除必須證明在他人土地上有建築物或其
    他工作物或竹木已達二十年之客觀事實外，尚應證明其占有之始於主觀上係本於
    行使地上權之意思而占有；否則，其占有縱已滿二十年期間，仍難本於上揭取得
    時效之規定，請求登記為地上權人，故占有人自不得徒以其客觀占有之事實，即
    遽主張係以行使地上權之意思而占有。上訴人若無以建築物、其他工作物或竹木
    占有系爭土地之客觀事實，或即令有占有之事實，而其占有期間未繼續二十年，
    或不能舉證證明以行使地上權之意思而占有者，即與上揭規定之要件不符，自不
    得主張依時效取得地上權。
  2.戶籍之設籍，係戶政機關依戶籍法第四條、第五條及第五十九條等規定所為之編
    造登記，乃戶口資料之行政管理問題，原與房屋及房屋之基地之使用是否符合之
    私權無涉，觀之戶籍法第十二條第一項之規定至明。
  3.本件上訴人所持以向台北市中山地政事務所申請時效取得系爭八○一地號內如原
    判決附圖Ａ部分所示面積三一．二五平方公尺土地時效取得地上權登記之主要證
    據方法，以訴外人即上訴人之母唐水枝曾於民國六十三年間設籍於系爭土地上建
    物即門牌號碼台北市○○○路○段八九巷十五弄四號之戶籍登記簿謄本及訴外人
    林仁壽出具之四鄰證明書為其論據，惟上訴人提出之戶籍登記簿謄本及四鄰證明
    書，四鄰證明書被上訴人即否認其真正，上訴人迄未依法舉證證明其真正，單就
    卷附上開戶籍登記簿謄本所示之內容以觀，僅能證明其母唐水枝及上訴人曾設籍
    於系爭房屋，尚不足以證明其客觀上繼續占有系爭土地並於其上建築有系爭房屋
    達二十年之久之事實，再觀訴外人即上訴人之父王瑞如於前案證稱內容，更足以
    證明上訴人及其母唐水枝前設籍之房屋，並非上訴人或其父王瑞如所搭建之系爭
    房屋，上訴人所提出之戶籍登記簿謄本，猶不足以證明上訴人之父王瑞如或上訴
    人客觀上確已繼續占有系爭土地建屋達二十年之事實，訴外人台北市中山地政事
    務所未察及此，對於系爭土地之建物即系爭房屋究為何時所搭蓋之事實，徒以上
    訴人所提出其母唐水枝設籍之戶籍登記簿謄本，即遽公告調處上訴人時效取得系
    爭土地之地上權登記請求權，上訴人執以推論其有占用系爭土地之正當權源，自
    非可取。
  4.退步言之，即令上訴人確有占有事實，惟客觀上占有系爭土地，不過係單純占有
    之事實而已，亦不足以證明上訴人及其母唐水枝主觀上確有行使地上權之意思而
    占有系爭土地。被上訴人曾以系爭房屋原為訴外人林陳琍所搭蓋，而附合於上開
    門牌號碼四號國有房屋，基於上開四號國有房屋管理機關地位對系爭房屋之無權
    占有人即上訴人及訴外人李炳森提起遷讓房屋之訴，而於該事件審理期間，不僅
    訴外人即與上訴人共同占有系爭房屋之李炳森曾自承系爭房屋確係向訴外人林陳
    琍承租，且嗣後承審該事件法官至現場勘驗時，詢問系爭房屋確由訴外人李炳森
    及上訴人甲○○全家在使用，上訴人之父王瑞如亦無異詞，並於勘驗筆錄簽名，
    已足以證明系爭房屋縱為上訴人之父王瑞如所搭蓋，亦係基於租賃之意思或無權
    占用之意思而占有系爭土地搭蓋系爭房屋，上訴人於前案審理中，更主張系爭房
    屋固為被上訴人所有，但屬未經登記之不動產，執而主張其占有系爭房屋已逾十
    年，並依民法第七百七十條規定提起反訴請求准予辦理系爭房屋之建物保存登記
    ，即上訴人對於系爭土地上之建物即系爭房屋曾以時效主張取得所有權登記請求
    權云云，反訴請求辦理系爭房屋之建物保存登記，亦即曾主張系爭房屋為國有房
    屋而以行使所有權之意思占有，則上訴人就系爭房屋之坐落基地即系爭八０一地
    號土地，事理上自無從以他人建築之房屋執而行使地上權之意思占有系爭土地，
    足見上訴人主觀上絕非行使地上權之意思而占有系爭土地。
  (三)依右3.、4.所述，不僅上訴人迄未依法舉證證明其客觀上占有系爭土地，建屋已
    達二十年及其主觀上係以行使地上權之意思而占有系爭土地之事實，已未符合民
    法第七百七十二條準用同法第七百六十九條及第七百七十條之規定時效取得地上
    權登記請求權之要件，抑且系爭土地原係供為眷舍使用之公用財產，有被上訴人
    公用財產移接清冊，且迄未奉准行政院廢止公用，其性質上仍不得為私權之客體
    ，上訴人自無從因時效而請求登記為地上權人。台北市中山地政事務所完全忽視
    ，系爭土地之使用性質，徒以卷附上訴人及其母唐水枝戶籍設籍資料，即遽公告
    調處上訴人時效取得系爭土地之地上權登記，猶非可取。
    理    由
一、被上訴人之原法定代理人劉金標退休，經行政院於八十八年九月二十八日，另派
    李瑞倉為法定代理人，有行政院台八十八院人政力字第一九一四○六號令影本可
    證，被上訴人依法聲明由李瑞倉承受本件訴訟，核無不合，應予准許。
二、本件被上訴人起訴主張坐落台北市○○區○○段二小段八○一地號土地（下稱系
    爭八○一地號土地）及其上建物即門牌號碼台北市○○○路○段八九巷十五弄四
    號（整編前為同市○○街二三九巷五號）房屋（下稱系爭四號房屋）係被上訴人
    所管理之國有房地，系爭房屋為上訴人之父王瑞如拆除訴外人林陳琍所搭蓋之木
    造平房而重新搭蓋之建物，且已將事實上之處分權讓與上訴人，按上揭建物及工
    作物之搭蓋並未經被上訴人同意，則上訴人占有系爭八○一地號土地，無正當權
    源，被上訴人自得依民法第一百八十四條及第七百六十七條請求上訴人拆屋還地
    ，及依民法第一百七十九條訴請上訴人返還因無權使用上開國有房地所致被上訴
    人相當於租金之損害。上訴人則以系爭不動產係上訴人之父母親以行使地上權之
    意思，公然、和平、繼續占有，並以建築物為目的，建築未辦理保存登記之磚木
    造平房，而實際使用該占有部分之土地，上訴人之母親唐水枝自設藉之日之民國
    六十三年六月二十五日起至七十一年六月二十一日，即以行使地上權之意思占有
    使用系爭土地，其占有時效利益轉讓予上訴人繼受行使，上訴人乃合併前手之占
    有時效利益及自八十六年十月四日接續該期間，至八十六年十二月十六日已完成
    民法第七百六十九條所定取得時效，依民法第七百七十二條所定他項權利準用之
    規定，已具備時效取得地上權登記請求權，上訴人並於八十六年十二月二十六日
    向地政事務所申請地上權登記，茲已獲准地上權登記，上訴人並非無權占有云云
    資為抗辯。
三、查被上訴人主張坐落台北市○○區○○段二小段八○一地號土地及其上建物即門
    牌號碼台北市○○○路○段八九巷十五弄四號（整編前為同市○○街二三九巷五
    號）房屋係國有房地，而伊為該國有房地之管理人乙節，為兩造所不爭執，並有
    被上訴人提出土地及建物登記簿謄本為證，被上訴人此部分之主張自堪信為真實
    。又系爭四號房屋如原判決附圖所示Ａ部分，經本院於審理八十七年度重上字第
    一五０號拆屋還地事件時，經上訴人甲○○之父王瑞如證稱：「現場Ａ部分建物
    原是木造房子，是何人蓋的，我不知道。因木頭損害，我加以修補，後來沒辦法
    修了，我就把改成磚造，在我遷走後，我把房子給我兒子甲○○」，有本院履勘
    筆錄及判決可稽，並有原法院另案審理八十五年重訴字第一五二八號事件時，分
    別於八十五年十二月十六日、八十六年九月二十二日履勘屬實，並製有勘驗筆錄
    二份及台北市中山地政事務所製作之土地複丈成果圖附該卷可稽，從而被上訴人
    主張上訴人甲○○占用系爭八○一地號土地，應堪採信。
四、上訴人甲○○雖抗辯稱系爭之不動產係上訴人之父母親以行使地上權之意思，公
    然、和平、繼續占有，並以建築為目的，建築未辦理保存登記之磚木造平房，而
    實際使用該占有部分之土地，上訴人之母親唐水枝自設藉之日之民國六十三年六
    月二十五日起至七十一年六月二十一日，即以行使地上權之意思占有使用系爭土
    地，其占有時效利益轉讓予上訴人繼受行使，上訴人乃合併前手之占有時效利益
    及自八十六年十月四日接續該期間，至八十六年十二月十六日已完成民法第七百
    六十九條所定取得時效，依民法第七百七十二條所定他項權利準用之規定，已具
    備時效取得地上權登記請求權，上訴人並於八十六年十二月二十六日向地政事務
    所申請地上權登記，茲已獲准地上權登記，上訴人並非無權占有云云。查以所有
    之意思，二十年間和平繼續占有他人未登記之不動產者，得請求登記為所有人。
    又該條之規定，於所有權以外財產權之取得準用之。民法第七百七十二條、第七
    百六十九條固定有明文。惟按「地上權為一種物權，主張取得時效之第一要件須
    為以行使地上權之意思而占有，若依其所由發生之事實之性質，無行使地上權之
    意思者，非有變為以行使地上權之意思而占有之情事，其取得時效，不能開始進
    行」，又「上訴人雖提出戶籍謄本證明伊居住系爭房屋已逾三十年而取得地上權
    ，惟上訴人並未提出有關地上權之證明文件，難謂已取得地上權，而得行使地上
    權人之權利。」最高法院六十四年台上字第二五五二號、七十年台上字第四一八
    七號著有判決，經查：
  (一)戶籍之設籍，係戶政機關依戶籍法第四條、第五條等規定所為之編造登記，乃戶
    口資料之行政管理問題，原與房屋及房屋之基地之使用是否符合之私權無涉。
  (二)本件上訴人主張時效取得系爭八○一地號內如原判決附圖Ａ部分所示面積三一．
    二五平方公尺土地地上權，並持以向台北市中山地政事務所申請時效取得地上權
    登記之主要證據方法，無非以訴外人即上訴人之母唐水枝曾於民國六十三年間設
    籍於系爭土地上建物即門牌號碼台北市○○○路○段八九巷十五弄四號之戶籍登
    記簿謄本及訴外人林仁壽出具之四鄰證明書、其母唐水枝出具之證明書為其論據
    ，惟被上訴人否認該證明書之真正，而上訴人迄未舉證證明其真正。又單就上開
    戶籍登記簿謄本所示內容以觀（見原審卷第五○頁），僅能證明其母唐水枝及上
    訴人曾設籍於系爭房屋，尚不足以證明上訴人前手（上訴人之父王瑞如）建有系
    爭房屋，客觀上繼續占有系爭土地達二十年之久，此觀諸訴外人即上訴人之父王
    瑞如於前案（本院八十七年度重上字第一五號被上訴人與上訴人間拆屋還地等事
    件）審理時證稱：「現場Ａ部分（按即系爭房屋）原來是木造房子。是何人的，
    我不知道，因木頭損壞，我加以修補，後來沒辦法修了，我就把它改成磚造。」
    （見原審卷第二三頁），益證上訴人及其母唐水枝前設籍之房屋，並非當然係上
    訴人之父王瑞如嗣後所搭建之系爭房屋。
  (三)退步言之，縱上訴人之前手建有系爭房屋，繼續占有系爭土地達二十年，然主張
    以時效取得地上權之意思而占有者，除必須證明在他人土地上有建築物或其他工
    作物或竹木已達二十年之客觀事實外，尚應證明其占有之始於主觀上係本於行使
    地上權之意思而占有；否則，其占有縱已滿二十年期間，仍難本於上揭取得時效
    之規定，請求登記為地上權人，蓋占有之事實，或以無權占有之意思，或以所有
    權之意思或以租賃或借用之意思為之，不一而足，非必皆以行使地上權之意思而
    占有，故占有人自不得徒以其客觀占有之事實，即遽主張係以行使地上權之意思
    而占有。本件上訴人所提林仁壽出具之四鄰證明書（見原審卷第五五頁）僅證明
    上訴人居住使用系爭房地多年之事實，並未證明上訴人及其母唐水枝主觀上確有
    行使地上權之意思而占有系爭土地。況且，被上訴人前曾以系爭房屋原為訴外人
    林陳琍所搭蓋，而附合於上開門牌號碼四號國有房屋，基於上開四號國有房屋管
    理機關地位對系爭房屋之無權占有人即上訴人等提起遷讓房屋之訴（台灣台北地
    方法院八十五年重訴字第一五二八號），於該事件審理中，上訴人主張系爭房屋
    固為被上訴人所有，但屬未經登記之不動產，執而主張其占有系爭房屋已逾十年
    ，並依民法第七百七十條規定提起反訴請求准予辦理系爭房屋之建物保存登記，
    有上訴人前案答辯狀在卷可稽（見原審卷第八八、八九頁），上訴人既對於系爭
    土地上之建物即系爭房屋曾以時效主張取得所有權登記請求權，反訴請求辦理系
    爭房屋之建物保存登記，亦即曾主張系爭房屋為國有房屋，而以行使所有權之意
    思占有，則上訴人就系爭房屋之坐落基地即系爭八０一地號土地，自無從再以在
    他人土地上，建有房屋而以行使地上權之意思占有系爭土地，足見上訴人主觀上
    非以行使地上權之意思而占有系爭土地，應無疑義。此外，上訴人既未能舉證證
    明其主觀上係以行使地上權之意思而占有系爭土地，則與民法第七百七十二條準
    用同法第七百六十九條及第七百七十條之規定時效取得地上權登記請求權之要件
    不合。台北市中山地政事務所准許上訴人為地上權登記，並不影響本件實體權義
    之認定。從而上訴人辯稱：被上訴人就系爭四號房屋如附圖所示Ａ部分建物就系
    爭土地已取得地上權而非無權占有云云，並不足採。是被上訴人依民法第七百六
    十七條規定，訴請上訴人甲○○應將座落台北市中山區○○○○段八０一地號土
    地內如原判決附圖Ａ部分所示面積三十一點二五平方公尺之地上建物即門牌號台
    北市○○○路○段八十九巷十五弄四號房屋及地上工作物拆除，並將上開土地全
    部返還被上訴人，為有理由，應予准許。
五、次按無法律上之原因而受利益，致他人受損害，應返還其利益，民法第一百七十
    九條前段定有明文。而無權占用他人或共有之土地，可能獲得相當於租金之利益
    ，亦為社會通常之觀念（參最高法院六十一年台上字第一六九五號判例意旨），
    是以被上訴人請求上訴人賠償相當於租金之損害或返還所得利益，即為有據。又
    城市地方房屋之租金，以不超過土地及其建築物申報總價額年息百分之十為限，
    而此項規定於租用基地建築房屋者亦得準用，土地法第九十七條第一項、第一百
    零五條分別定有明文。其次，所謂土地價額係指法定地價而言；土地所有人依土
    地法所申報之地價為法定地價，土地法第一百四十八條、土地法施行法第二十五
    條亦定有明文。經查上訴人自承自民國六十年間即無權占用系爭八○一地號土地
    ，而系爭八○一地號土地於八十年七月之申報地價（該地為國有土地，公告地價
    即申報地價）為四萬一千三百元、八十三年七月申報地價為四萬一千四百元、八
    十五年七月申報地價為十二萬四千元等情，有卷附台北市地價證明書可稽，另本
    院審酌系爭八○一地號土地坐落市中心精華區域，交通便利，臨近南京東路辦公
    大樓商圈，經濟價值不菲等情，認為系爭八○一地號土地租金以該地申報總價額
    年息百分之五計算為適當。從而被上訴人主張依行政院七十七年二月四日台七十
    七財字第三一三一號、八十二年四月二十三日台八十二財字第一一一五三號函，
    有關不當得利損害金之計算（七十九年度一月一日起按年息百分之三計收，八十
    二年度七月一日起則按年息百分之五計收），尚屬允當。故揆諸前揭說明，被上
    訴人請求上訴人給付如原判決附表所示自八十三年一月一日起至八十七年十二月
    三十一日止相當於租金之損害計有五年，合計為三十三萬三千九百三十元，及併
    請求給付自八十八年一月一日起至返還上開國有房地之日止，按月給付被上訴人
    相當於租金之損害為五千九百七十七元，為有理由，併應准許之。原審為上訴人
    敗訴之判決，並為假執行之宣告，核無不合。上訴意旨指摘原判決不當，求予廢
    棄改判，為無理由，應予駁回。
六、本件事實已臻明確，兩造其餘主張及所提證據，經核均不影響判決結果，已無庸
    逐一論述，併此敘明。
七、據上論結，本件上訴為無理由，依民事訴訟法第四百四十九條第一項、第七十八
    條，判決如主文。
中      華      民      國    八十九    年      一      月    二十五    日
                                  臺灣高等法院民事第十二庭
                                      審判長法  官  林 丁 寶
                                            法  官  韓 金 秀
                                            法  官  蔡翁金針
右正本係照原本作成。
如不服本判決，應於收受送達後二十日內向本院提出上訴書狀，其未表明上訴理由者
，並應於提出上訴後二十日內向本院補提理由書狀（均須按他造當事人之人數附繕本
）。
中      華      民      國    八十九    年      一      月    二十七    日
                                            書記官  徐 淑 琴


司法院資訊處製作；財團法人民間司法改革基金會備份。
